---
title: "**Unidad VIII: Clase, documentación y testeo de funciones**"
format: html
editor: visual
---

# Parte I: documentación de objetos en el proyecto

## Documentación del dataset

| Variable | Descripción                                    |
| :------- | :--------------------------------------------- |
| Hora     | Secuencia temporal.                            |
| SMP      | Valores numéricos variables.                   |
| SJL      | Valores numéricos con tendencia ascendente.    |
| VMT      | Valores numéricos fluctuantes.                 |
| STA      | Valores numéricos diversos.                    |
| SBJ      | Valores numéricos constantes en inicio.        |

## Documentación de funciones

```{r}

```

```{r}

```

```{r}

```

## Documentación de Clases S3


```{r}

```


# Demostración de funcionamiento

---

# Parte II: Testeo de funciones

## El flujo de tranbajo de el testeo

## Estructura del test

## Escribiendo un test

## Usando una aplicación para realizar los tests

### **Referencias**

-   R Packages by Hadley Wickham. Páginas 82-110 y 130-142.
